【裁判字號】    92,上更(二),337
【裁判日期】    920617
【裁判案由】    違反槍砲彈藥刀械管制條例
【裁判全文】
臺灣高等法院刑事判決                      九十二年度上更（二）字第三三七號
    上  訴  人
    即  被  告    乙○○
    選任辯護人    周承武律師
右上訴人即被告因違反槍砲彈藥刀械管制條例案件，不服臺灣新竹地方法院中華民國
八十六年四月二十三日，八十六年度訴字第九一號第一審判決（起訴案號：臺灣新竹
地方法院檢察署八十五年度偵字第八二一一號）提起上訴，經判決後，由最高法院第
二次發回更審，本院判決如左：
    主  文
原判決關於未經許可製造子彈及定執行刑部分均撤銷。
乙○○未經許可製造子彈，處有期徒刑陸月，如易科罰金，以佰元折算壹日。
扣案如附表壹、所示之物，均沒收。
    事  實
一、乙○○於民國（下同）八十年或八十一年間某日（確實日期不詳），在苗栗縣某
    玩具店或某處之夜市，分別購得金屬玩具手槍三支（含彈匣五個，其中二支經改
    造具殺傷力，槍枝管制編號為0000000000號及0000000000
    號，詳如附表壹編號一所示；另一支則未改造完成，係半成品，未具殺傷力，詳
    如附表編號七所示）、玩具空氣長槍二支（其中一支經改造具殺傷力，槍枝管
    制編號為0000000000號，詳如附表壹編號二所示；另一支則未改造完
    成，係半成品，未具殺傷力，詳如附表編號六所示）、用以改造子彈之彈殼七
    十四個與彈頭一百零六個（其中彈殼及彈頭各三十二個經改造後具殺傷力，詳如
    附表貳編號一、二所示；彈殼與彈頭各一個經改造後未具殺傷力，詳如附表編
    號一所示；其餘尚有未經改造之彈殼四十一個、彈頭七十三個，詳如附表編號
    二、三所示）、霰彈彈殼十一個（嗣經改造為具有殺傷力之土造霰彈十一顆，詳
    如附表貳編號三所示），即未經許可，在苗栗縣公館鄉玉谷村玉谷一０五之一號
    槍、玩具空氣長槍、土製子彈、土製霰彈同時加工改造，其方式係以油標尺測量
    槍管之口徑、長度、大小後，利用切割機剪斷卸下金屬玩具手槍及玩具空氣長槍
    之槍管，再以口徑大小不同之鋁合金管予以銲接，並利用砂輪機、銼刀等工具研
    磨，使槍管平滑致可使用之程度，並將槍管均打通，改造成如附表壹所示可發射
    子彈具有殺傷力之槍枝二支及玩具空氣長槍一支；乙○○同時在上開住處將底火
    放入前開購買之玩具彈殼，使用天秤秤約一百毫克之黑色火藥放入彈殼內，再以
    銅條利用銼刀在鑽床上製作彈頭，並將之擠入彈殼內，而製造可供前開玩具手槍
    發射具有殺傷力如附表貳編號一、二所示之子彈共三十二顆（嗣於鑑定時均已拆
    解）；復利用鋸子於鋸開霰彈彈殼後，在底部鑽孔放入底火，並填入約四百毫克
    之火藥，於隔離後加入鋼珠，再以蠟燭封口，而改造如附表貳編號三所示之霰彈
    十一顆（嗣於鑑定時均已拆解），並將上開改造之金屬玩具手槍、玩具空氣長槍
    、改造子彈及霰彈藏置在上開住處，未經許可無故持有之。迄八十五年八月十三
    日下午二時許，經警在上址查獲，並扣得如附表壹、貳所示種類、數量等具殺傷
    力之槍枝、子彈，及如附表所示供製造槍枝、子彈所用之各項物品，而查悉上
    情。
二、案經苗栗縣警察局移請臺灣新竹地方法院檢察署檢察官偵查起訴。
    理  由
一、訊據上訴人即被告乙○○，矢口否認有違反槍砲彈藥刀械管制條例之犯行，辯稱
    ：（一）其改造金屬玩具手槍所換上之鋁製槍管不能耐熱，用火燃燒十秒鐘即熔
    解，只能造成音效，達到向各校學生講授槍械原理及上課時具有聲光效果，射擊
    距離僅三公尺，試射時證人甲○○亦在場可資證明；（二）依鑑定報告所載，係
    在水中試射，惟有效射程若干？能發射多遠？射速多少？均未經測試，如何認定
    具有殺傷力？（三）其並未改造玩具空氣長槍，僅將槍枝內管即槍鏜抽出，無法
    裝塑膠子彈，亦不能射擊，遑論具有殺傷力，鑑定報告謂「經實際試射」及「以
    二氧化碳鋼瓶內之氣體為發射動力，機械性能良好」云云，並無可能；（四）改
    造之土製子彈三十二顆，內部火藥僅０．一公克，且彈殼尾部均予以穿孔，使火
    藥由尾部冒出，降低威力，僅具有音效，彈頭則以膠水黏上降低威力，均無殺傷
    力；（五）土製霰彈十一顆並未具「彈」之形式，係將玩具槍內之「瓦斯瓶」取
    出，內裝０．四公克之火藥及衛生紙，使燃燒達到螢火之效果，亦無任何槍枝可
    供上鏜擊發，不具殺傷力云云。
二、經查：
（一）被告對其如何於右揭時、地，先購買玩具手槍、玩具空氣長槍、彈殼、彈頭等
      物，再於住處利用如附表所示之工具及槍枝、彈藥之零件、原料，改造成具
      有殺傷力之如附表壹、貳所示之槍枝、子彈等經過，業據其於警詢時供承綦詳
      ，並有為警查獲如附表壹、貳、所示之槍支、彈藥及其他半成品、零件、原
      料、工具等物扣案及照片二幀附卷（偵查卷第十二頁）可稽。而前開扣案已改
      造完成之槍枝、彈藥或未改造完成之半成品，經檢察官囑請內政部警政署刑事
      警察局鑑驗結果，認：(一)如附表壹編號一所示之改造金屬玩具手槍二支（含彈
      匣五個），均係由仿半自動手槍製造之玩具手槍改造而成，主要材質為金屬，
      機械性能良好，認具殺傷力；(二)如附表壹編號二所示之空氣長槍一支，為市售
      之玩具長槍，以二氧化碳鋼瓶內之氣體為發射動力，機械性能良好，經實際試
      射，該槍之單位面積動能達四八．一三焦耳／平方公分，在最具威力之適當距
      離，以彈丸可穿入人體皮肉層，顯具殺傷力；(三)如附表貳編號一、二所示之子
      彈共三十二顆，內具圓錐狀直徑（口徑各如附表所載）之金屬彈頭、底火及火
      藥，均具子彈之完整結構，認具殺傷力；(四)如附表貳編號三所示之霰彈十一顆
      ，均係土造，經拆解檢視，內具數顆直徑6mm 之鋼珠、底火及火藥，用蠟封住
      ，具子彈完整結構，具殺傷力，有內政部警政署刑事警察局鑑驗通知書一紙附
      卷（偵查卷第五五頁）可憑。本院上訴審經依被告之聲請，再將上開改造金屬
      玩具手槍二支、玩具空氣長槍一支、土製改造子彈三十二顆及霰彈十一顆送請
      內政部警政署刑事警察局鑑定，結果以：(一)改造金屬玩具手槍二支之槍管部分
      係經更換土造金屬槍管，因該局尚無金屬成分及熔點分析之設備，惟依實務經
      驗判斷，該槍管應屬鋁合金材質，不符所稱「不能耐熱，用火燃燒，十秒鐘即
      熔解」之情形，認均具殺傷力；(二)空氣長槍之內管並未抽出，可供正常使用，
      經實際測試，能發射鋼珠，其發射鋼珠之單位面積動能為四八．一三焦耳／平
      方公分，足以穿入人體皮肉層；(三)改造土製子彈三十二顆均係土造子彈，經以
      上開二支金屬玩具手槍實際試射結果，均能擊發而具殺傷力；(四)霰彈十一顆可
      由適用之槍枝使用擊發，其擊發方式均以擊發底火引爆霰彈內火藥為發射動力
      ，進而發射霰彈內鋼珠，經拆解四顆檢視，平均為二．六公克之火藥，已達足
      量火藥，認均具殺傷力，亦有該局八十六年十一月十四日刑鑑字第七二八二
      四號函在卷（本院上訴審卷第五七頁至第六０頁）可稽。參以被告於偵查中、
      原審調查及本院審理時亦分別自承：「我買來（二支玩具手槍及空氣長槍）只
      換過鐵管（經鑑定係鋁合金材質），原來的是塑膠管」（偵查卷第十六頁反面
      ）、「我有改造（扣得玩具手槍二支、空氣長槍一支、土製子彈三十二顆、土
      製霰彈十一顆）」（原審卷第十六頁）、「二支改造金屬玩具手槍及空氣長槍
      都是我把鋁管換成鐵管（經鑑定係鋁合金材質）」（本院九十二年六月三日審
      判筆錄）等語，益徵被告確有改造上開槍枝、彈藥之行為無訛。
（二）證人甲○○於本院上訴審調查時雖證稱：「這種玩具手槍的槍管可以擊發沒錯
      ，但沒有強烈殺傷力，因為槍管是屬於鉛管，不是鋼管，不能承受熱度，這是
      教學用的，射擊距離只有三公尺」（本院上訴審卷第七五頁）；惟經最高法院
      發回更審後，本院再度傳訊證人甲○○，證人復結證稱：「他（指被告）說他
      擁有玩具手槍是為了做野外求生的道具，子彈都有穿洞，擊發的力量比較小。
      當時我在他家看到的是玩具手槍，至於查扣的什麼槍枝我當時並不在場。我沒
      有實際去看過他拿這些槍彈去做野外教學。槍管是鋁合金製造的，沒有鏜線」
      （本院九十二年六月三日審判筆錄）等語。按證人甲○○既未目睹被告使用扣
      案槍、彈之情形，所稱「沒有強烈殺傷力」、「被告擁有玩具手槍是為了做野
      外求生的道具，子彈都有穿洞，擊發的力量比較小」云云，自未足資為對被告
      有利認定之依據。至被告所辯該槍、彈乃供作野外求生教學之用，僅於用途上
      非係意圖供自己或他人犯罪所用，仍無礙其違反槍砲彈藥刀械管制條例罪責之
      成立。
（三）綜上所述，被告上開所辯各節，顯係避就、卸責之詞，不足採信。本件事證明
      確，被告之犯行洵堪認定。至被告於本院前審審理時，聲請重新鑑定如附表壹
      、貳所示之槍枝、彈藥是否確具有殺傷力，查上開槍枝、彈藥，業經主管槍砲
      彈藥刀械之鑑定機關內政部警政署刑事警察局詳予鑑定，並於本院前審再就鑑
      定經過詳為敘明，堪認本件扣案如附表壹、貳所示之槍枝及彈藥均具殺傷力一
      情已臻明確，並無再送請鑑定之必要，併予說明。
三、核被告未經許可製造可發射子彈具有殺傷力之槍枝，同時製造具殺傷力之子彈之
    所為，係分別犯修正前槍砲彈藥刀械管制條例第十條第一項之未經許可製造可發
    射子彈具有殺傷力之槍枝罪及同條例第十一條第一項之未經許可製造子彈罪。查
    被告行為後，槍砲彈藥刀械管制條例業於八十五年九月二十五日、八十六年十一
    月二十四日、八十九年七月五日及九十年十一月十四日修正公布，其中第十條及
    第十一條經分別移列為槍砲彈藥刀械管制條例第十一條第一項及第十二條第一項
    ，經比較新、舊法之結果，均以修正前之規定較有利於被告，依刑法第二條第一
    項但書規定，應適用修正前之規定論處。被告未經許可同時製造可發射子彈具有
    殺傷力之槍枝二支、玩具空氣長槍一支與子彈三十二顆、霰彈十一顆，係一行為
    而觸犯數罪名，為想像競合犯，應依情節較重之未經許可製造子彈罪論處。其未
    經許可製造上開可發射子彈具有殺傷力之槍枝及子彈後復持有之，持有之低度行
    為應為製造之高度行為所吸收，均不另論罪。
四、至於另扣案之霰彈二顆（口徑１２ＧＡＵＧＥ）部分（即原審判決如附表(一)子彈
    部分編號三所示），並未據檢察官對被告提起公訴（按起訴書之犯罪事實，僅記
    載土造霰彈十一顆，而未提及此部分之霰彈二顆，雖於證據併所犯法條欄有所記
    載，難認業已起訴），且觀諸內政部警政署刑事警察局前開鑑定書及八十六年十
    一月十四日刑鑑字第七二八二四號函所載「送鑑霰彈拾顆，其中二顆，認均
    係口徑１２ＧＡＵＧＥ之霰彈」、「．．．其中二顆認均係制式口徑１２ＧＡＵ
    ＧＥ之霰彈」，足認該二顆霰彈乃制式子彈，並非改造之子彈，如認被告犯罪，
    應係被告與持有制式子彈部分（此部分已判決確定）有想像競合犯之裁判上一罪
    關係，而與本件被告製造槍枝、子彈間，並無裁判上一罪關係，本院自不得對此
    部分併予審究，附此說明。
五、原審對於被告予以論罪、科刑，固非無見，惟查：（一）被告於行為後，槍砲彈
    藥刀械管制條例業經修正公布，條號及刑度均有變更，原審未及比較新、舊法之
    適用，依刑法第二條第一項但書之規定，適用最有利被告之法律，尚有未洽；（
    二）原判決依被告之自白，遽認被告係以鋼管或鐵管銲接槍管，與鑑定結果認應
    係鋁合金材質，亦有未符；（三）前開制式霰彈二顆部分，非出於被告之改造，
    且未據起訴，與被告之非法製造槍枝、子彈犯行，復無裁判上一罪之關係，業如
    前述，原審未詳予勾稽，逕認此二顆霰彈亦出於被告之改造，而與其餘十一顆霰
    彈部分一併審究，亦欠妥適。被告提起上訴意旨否認改造上開槍枝、子彈之犯行
    ，雖無足採，然原判決關於此部分既有如上之可議，即屬無可維持，應由本院就
    該部分予以撤銷改判。爰審酌被告之品行、犯罪之動機、目的、手段、所生之危
    害及犯罪後之態度等一切情狀，量處有期徒刑六月。又被告於本件犯罪行為後，
    刑法第四十一條已於九十年一月十日修正公布，於同年月十二日施行，經比較新
    、舊法之規定，以裁判時之新法較有利於被告，依刑法第二條第一項前段規定，
    應適用裁判時即修正後之刑法第四十一條第一項前段之規定，諭知易科罰金之折
    算標準。
六、如附表壹所示之改造槍枝，乃違禁物；如附表所示之物，均屬被告所有供製造
    槍枝、子彈所用之物，應分別依刑法第三十八條第一項第一款及第二款之規定，
    宣告沒收。另如附表貳所示之子彈，於送鑑定時，依卷附之鑑定書所載，均經鑑
    定機關拆解，已失違禁物之本質，爰不予宣告沒收。
據上論斷，應依刑事訴訟法第三百六十九條第一項前段、第三百六十四條、第二百九
十九條第一項前段，修正前槍砲彈藥刀械管制條例第十條第一項、第十一條第一項，
刑法第十一條前段、第二條第一項但書、第二條第一項前段、第五十五條、第四十一
條第一項前段、第三十八條第一項第一款、第二款，罰金罰鍰提高標準條例第二條，
判決如主文。
本案經檢察官李良忠到庭執行職務
中    華    民    國      九十二      年      六      月      十七      日
                              臺灣高等法院刑事第六庭
                                  審判長法  官  陳  春  秋
                                        法  官  洪  英  花
                                        法  官  王  麗  莉
右正本證明與原本無異。
如不服本判決，應於收受送達後十日內向本院提出上訴書狀，其未敘述上訴之理由者
並得於提起上訴後十日內向本院補提理由書（均須按他造當事人之人數附繕本）。
                                        書記官  蘇  秋  
中    華    民    國      九十二      年      六      月      十七      日
附錄本案論罪科刑法條：
修正前槍砲彈藥刀械管制條第十條第一項：
未經許可製造、販賣或運輸第四條第一款所稱其他可發射金屬或子彈具有殺傷力之各
式槍砲者，處五年以下有期徒刑。
修正前槍砲彈藥刀械管制條例第十一條第一項：
未經許可製造、販賣或運輸彈藥者。處六月以上五年以下有期徒刑。
附表壹：
        ┌────┬───────┬─────────┬────┐
        │ 編號   │槍枝管制編號  │ 種類             │  數量  │
        ├────┼───────┼─────────┼────┤
        │  一    │  0000000000  │改造金屬玩具手槍  │  二支  │
        │        │  0000000000  │（含彈匣五個）    │        │
        ├────┼───────┼─────────┼────┤
        │  二    │  0000000000  │玩具空氣長槍      │  一支  │
        └────┴───────┴─────────┴────┘
附表貳：
        ┌────┬───────┬─────┬──────┐
        │  編號  │     子彈     │   口徑   │    數量    │
        ├────┼───────┼─────┼──────┤
        │   一   │ 土製改造子彈 │   9mm    │   三十顆   │
        ├────┼───────┼─────┼──────┤
        │   二   │     同右     │   7mm    │    二顆    │
        ├────┼───────┼─────┼──────┤
        │   三   │     霰彈     │   7mm    │   十一顆   │
        └────┴───────┴─────┴──────┘
附表：
        ┌─────┬───────────┬──────┐
        │   編號   │       種類           │   數量     │
        ├─────┼───────────┼──────┤
        │    一    │   未具殺傷力之子彈   │  一個      │
        ├─────┼───────────┼──────┤
        │    二    │     彈頭             │ 七十三個   │
        ├─────┼───────────┼──────┤
        │    三    │     彈殼             │ 四十一個   │
        ├─────┼───────────┼──────┤
        │    四    │     撞針             │ 三支       │
        ├─────┼───────────┼──────┤
        │    五    │     鋼珠（直徑6mm）  │   一盒     │
        ├─────┼───────────┼──────┤
        │    六    │   改造長槍半成品     │ 一支       │
        ├─────┼───────────┼──────┤
        │    七    │   改造四五手槍       │ 一支       │
        │          │   半成品             │            │
        ├─────┼───────────┼──────┤
        │    八    │    消音器            │ 一支       │
        ├─────┼───────────┼──────┤
        │    九    │    滑套              │ 六支       │
        ├─────┼───────────┼──────┤
        │    十    │    槍柄              │ 二支       │
        ├─────┼───────────┼──────┤
        │    十一  │    槍機              │ 二支       │
        ├─────┼───────────┼──────┤
        │    十二  │    彈簧              │ 四支       │
        ├─────┼───────────┼──────┤
        │    十三  │    槍管半成品        │ 四支       │
        ├─────┼───────────┼──────┤
        │    十四  │    鋼管十四支        │ 大瓶二支   │
        │          │                      │ 中瓶二支   │
        │          │                      │ 小瓶十二支 │
        ├─────┼───────────┼──────┤
        │    十五  │    通槍條            │  二支      │
        ├─────┼───────────┼──────┤
        │    十六  │    底火              │  四盒      │
        ├─────┼───────────┼──────┤
        │    十七  │    火藥              │  二瓶      │
        ├─────┼───────────┼──────┤
        │    十八  │    天秤              │  一組      │
        ├─────┼───────────┼──────┤
        │    十九  │    鑽床              │  一台      │
        ├─────┼───────────┼──────┤
        │    二十  │    砂輪機            │  大台一台  │
        │          │                      │  小台一台  │
        ├─────┼───────────┼──────┤
        │    二一  │    鋸子              │  二把      │
        ├─────┼───────────┼──────┤
        │    二二  │    火藥填裝器        │  一支      │
        ├─────┼───────────┼──────┤
        │    二三  │    六角扳手          │  一組      │
        ├─────┼───────────┼──────┤
        │    二四  │    鋼管切割機        │  一台      │
        ├─────┼───────────┼──────┤
        │    二五  │    老虎鉗            │  一支      │
        ├─────┼───────────┼──────┤
        │    二六  │    鋁管切割器        │  一組      │
        ├─────┼───────────┼──────┤
        │    二七  │    鑽頭              │  二十四支  │
        ├─────┼───────────┼──────┤
        │    二八  │    加力鉗            │  一支      │
        ├─────┼───────────┼──────┤
        │    二九  │    銼刀              │  三支      │
        ├─────┼───────────┼──────┤
        │    三十  │    鐵錘              │  二支      │
        ├─────┼───────────┼──────┤
        │    三一  │    鋼刷              │  一支      │
        ├─────┼───────────┼──────┤
        │    三二  │    油標尺            │   一支     │
        ├─────┼───────────┼──────┤
        │    三三  │    尖嘴鉗            │   一支     │
        ├─────┼───────────┼──────┤
        │    三四  │    斜口鉗            │   一支     │
        ├─────┼───────────┼──────┤
        │    三五  │    手提電鑽          │   一組     │
        ├─────┼───────────┼──────┤
        │    三六  │    砂紙              │   五張     │
        ├─────┼───────────┼──────┤
        │    三七  │    螺絲起子          │   二支     │
        ├─────┼───────────┼──────┤
        │    三八  │    活動扳手          │   二支     │
        ├─────┼───────────┼──────┤
        │    三九  │    固定扳手          │   四支     │
        ├─────┼───────────┼──────┤
        │    四十  │    梅花扳手          │   二支     │
        ├─────┼───────────┼──────┤
        │    四一  │    砂輪              │   八個     │
        ├─────┼───────────┼──────┤
        │    四二  │    手槍年鑑          │   四本     │
        ├─────┼───────────┼──────┤
        │    四三  │    靶紙              │   二十張   │
        ├─────┼───────────┼──────┤
        │    四四  │    消音箱            │   一個     │
        └─────┴───────────┴──────┘


司法院資訊處製作；財團法人民間司法改革基金會備份。
